臺灣彰化地方法院民事判決　93年度重訴字第99號
原　　　告　子○○
　　　　　　Ｍ○○
 　 　　　　Ｉ○○
　　　　　　　　　　　　六樓
　　　　　　Ａ○○
　　　　　　Ｏ○○
　　　　　　玄○○
　　　　　　Ｎ○○
　　　　　　Ｕ○○
　　　　　　辰○○
　　　　　　　　　　　　樓
　　　　　　宇○○
　　　　　　地○○
　　　　　　甲○○
　　　　　　宙○○
　　　　　　Ｒ○○
　　　　　　Ｐ○○
　　　　　　Ｓ○○
　　　　　　　　　　　　號
　　　　　　Ｑ○○
　　　　　　丙○○
　　　　　　乙○○
　　　　　　Ｇ○○
　　　　　　　　　　　　000.
　　　　　　戌○○
　　　　　　Ｂ○○
　　　　　　Ｃ○○
　　　　　　丁○○
　　　　　　　　　　　　一號
　　　　　　癸○○
　　　　　　卯○○
　　　　　　寅○○
共　　　同
訴訟代理人　涂芳田律師
被　　　告　Ｆ○○
　　　　　　　　　　　　八號五.
　　　　　　Ｌ○○
　　　　　　　　　　　　十九弄.
　　　　　　Ｊ○○
　　　　　　　　　　　　樓
　　　　　　亥○○
　　　　　　　　　　　　０號三.
　　　　　　Ｖ○○
　　　　　　未○○
　　　　　　　　　　　　號
　　　　　　丑○○
　　　　　　　　　　　　號
　　　　　　酉○○
　　　　　　　　　　　　號
　　　　　　Ｈ○○
　　　　　　Ｋ○○
　　　　　　　　　　　　號五樓.
　　　　　　Ｅ○○
　　　　　　　　　　　　之三
　　　　　　林世興
　　　　　　　　　　　　TRE.
　　　　　　Ｔ○○
　　　　　　午○○
　　　　　　　　　　　　一
　　　　　　巳○○
　　　　　　申○○
　　　　　　　　　　　　樓
　　　　　　己○○
　　　　　　　　　　　　弄十七.
　　　　　　戊○○
　　　　　　　　　　　　一之五.
　　　　　　庚○○
　　　　　　　　　　　　廿七號.
　　　　　　天○○
　　　　　　　　　　　　號
　　　　　　黃○○
　　　　　　　　　　　　三號
　　　　　　壬○○
　　　　　　辛○○
上　一　人
訴訟代理人　洪錫爵律師
被　　　告　Ｄ○○
　　　　　　　　　　　　六樓
上列當事人間請求確認派下權存在事件，本院於民國九十四年四
月十五日言詞辯論終結，判決如下：
    主      文
確認原告就祭祀公業林長慶之派下權存在。
訴訟費用由被告負擔。
    事實及理由
一、本件被告辛○○以外之其餘被告受合法通知，未於言詞辯論
    期日到場，核無民事訴訟法第三百八十六條各款所列情形，
    爰依原告聲請，由其一造辯論而為判決。
二、原告主張：(一)緣「祭祀公業林長慶」（下稱系爭公業）係兩
    造共同之十六世祖先林德盆，為紀念同安開山始祖長慶公（
    號篤志），將祖業台中州北斗郡北斗街西北斗六四一番地（
    今之彰化縣北斗鎮○○段三九三、三九七、三九八、四０一
    地號等四筆土地，下稱系爭土地）而設立，並交付其長子林
    雨（號慈雲）管理，兩造同屬設立人林德盆之子孫、林德
    盆育有九子，長子林雨（號慈雲）、次子慈順、三子慈亮
    、四子慈桂、五子慈報、六子林全（慈全）、七子慈露、八
    子慈暖、九子慈國。原告子○○、Ｍ○○、Ｉ○○、Ａ○○
    、Ｏ○○、玄○○、Ｎ○○、Ｕ○○、辰○○、宇○○、地
    ○○、甲○○、宙○○均為大房林雨（慈雲）之子孫。原
    告Ｒ○○、Ｐ○○、Ｓ○○、Ｑ○○、丙○○、乙○○、Ｇ
    ○○為三房慈亮之子孫，原告戌○○、Ｂ○○、Ｃ○○、丁○○、癸○○為五房慈報之子孫，原告卯○○、寅○○為六
    房林全（慈全）之子孫，被告均為二房慈順之子孫。系爭公
    業第二任管理人由二房林慶賢（號修和）繼任。林慶賢死亡
    後，曾更換管理人為林海洋（原告卯○○、寅○○之父親，
    與林慶賢同為十八世），其後又更換為二十世之林梓董。因
    未向地政機關辦理管理人變更，是土地登記謄本上之管理人
    仍為林慶賢，而現任管理人林梓董為原告Ｕ○○、辰○○之
    父親，亦為首任管理人林雨三子林溫和之子孫。倘原告非
    系爭公業之派下，則原告房系之林梓董又如何成為現任之管
    理人？又如何應擔負系爭公業所有土地之納稅義務而被限制
    出境？另林雨之玄孫林仲耕及林慶賢之孫林仲琮、管理人
    林梓董曾於民國八十年間召集會議，世居此地之各房族親皆
    有代表參與商討「地價稅滯納案件」。倘原告非派下員，則
    二房之林仲琮（與被告等人同房系）又何必參與召集開會、
    商討地價稅之繳納？故系爭公業既由兩造十六世祖林德盆所
    設立，兩造均同有派下權。(二)又系爭土地係由日據時期明治
    年間由六四一番地演變而來，依當時之台帳記載，六四一番
    地所有人為系爭公業，明治年間之管理人為林雨，迄大正
    元年十一月十八日變更管理者為林慶賢，至五十二年間陸續
    分割為系爭四筆土地，足見系爭祭祀公業在明治三年間即已
    設立。且原告之先祖世居系爭公業之土地二百年左右，百餘
    年前先祖建蓋之公廳仍坐落上開土地上，系爭土地目前大部
    分仍由原告各房族親使用中，其中系爭三九七地號土地為祭
    祀林長慶等祖先之公廳所在地。至被告主張系爭公業之公廳
    所在地新政段八二六、八二八、八二九地號土地，自始即為
    被告先祖共有之土地，與系爭公業無關。另北斗鎮○○段七
    七一、七七二、七七三地號以及新政段第七八八、七八九、
    七九０、七九一地號土地為林豐盛所有，管理人為林伯俊，
    因登記為林豐盛而非祭祀公業林豐盛，是雖有管理人仍無法
    申報為祭祀公業林豐盛。而三民段七六四、七六五、七六六
    、七六七、七六八、七六九、七七０、七七四、七七五地號
    等土地為祭祀公業林仁和，其管理人同為林伯俊。而林仁和
    公業土地及林豐盛公業土地自購置後（日據時期）即出租予
    員林客運公司及部分開設油車行。因此，二小公之祭祀都在
    大公林長慶公業之公廳內祭祀，是神主牌位即以「河西堂上
    林姓歷代祖考妣之神位」祭祀之。至系爭公業之土地上建蓋
    近兩百年公廳內，祭祀林姓歷代祖先，小公之「林豐盛祭祀
    公業」牌位包含其內，尚難謂該公廳即屬於祭祀公業林豐盛
    」所有。故由現在土地之使用現況，可資判斷兩造均為系爭
    公業之派下員。詎被告卻於九十二年十二月二十五日向彰化
    縣北斗鎮公所偽報系爭公業為被告之十八世祖林慶賢（號修
    和）所設立，經彰化縣北斗鎮公所於九十三年五月二十五日
    予以公告，經原告於九十三年六月十四日聲明異議，被告提
    出申復，原告於九十三年七月二十日收受彰化縣北斗鎮公所
    寄發之被告申復書後，爰依「台灣省祭祀公業土地清理辦法
    」第九條之規定提起本件訴訟等語。並聲明：如主文所示。
三、被告方面：
　(一)被告辛○○則以：系爭公業之土地登記簿上記載之管理人
    為林慶賢，內政部九十一年四月十七日以台內字第０九一０
    ００三七四七號函稱土地登記簿謄本所載之祭祀公業管理人
    得作為設立人，因此被告於九十二年十二月二十五日向彰化
    縣北斗鎮公所民政課以系爭公業為被告之十八世祖林慶賢為
    設立人，並以其之繼承人（男系）為派下員向該課報請准予
    公告乙事，於法有據，並非偽報。原告主張系爭公業為兩
    造之先祖林德盆設立云云，被告否認之，原告應負舉證之責
    。原告雖提出台帳登記謄本、土地登記簿謄本及戶籍謄本佐
    證，惟前揭資料並無法證明林德盆為系爭公業之設立人。被
    告對原告提出之台帳登記謄本，並不否認，對其實質內容則
    否認其真正，該資料除就登記管理人林雨之記事已被塗刪
    外，對於何時任管理人亦無日期記載。另原告所提出之土地
    登記簿謄本，均僅記載系爭公業之管理人為林慶賢並無林雨
    之記載，足證該份資料之實質內容並不正確。系爭公業
    土地登記簿謄本中管理人一直為林慶賢而並無更換，原告所
    稱系爭公業曾更換管理人為林海洋，其後又更換為林梓董云
    云，並非實在。另管理人之產生須經一定程序，不能以原告
    提出之繳稅通知書有納稅義務人林梓董（祭祀公業林長慶管
    理人）與開會通知書之目的係商討地價稅滯納案件，即認為
    系爭公業之管理人已更換為林梓董。況開會通知書係自製之
    私文書，原告謂各房族親皆有代表參與，亦未提出證據以證
    之，因此被告均否認其內容為真正。系爭公業設立後，現
    以彰化縣北斗鎮○○路○段二一八巷三號為址（此即日據時
    代台中州北斗郡北斗街西北斗六四一番地），設靈立位為供
    奉地。於九十三年十月十一日勘驗兩造之三處公廳結果，位
    於牌號碼彰化縣北斗鎮○○路○段一七五號房屋、彰化市○○鎮○○街四十六號房屋、彰化縣北斗鎮○○路○段二二０
    、二二二、二二四號房屋等三處公廳所擺設之神主牌，被祭
    拜者均屬兩造之歷代祖先，享祀者為不特定多數祖先，而系
    爭三九七地號土地上原告所謂公廳內擺設之神主牌位僅有「
    曾祖考諱雨」、「公業林豐盛，設立者林伯俊、林伯峰、
    林伯庭，後世子孫奉祀千秋」，如原告以該公廳祭拜之享祀
    者之一為祖先林長慶，則理應會在神主牌位中有如公業林豐
    盛等記載，即公業林長慶等字樣記載，惟勘驗結果並無此記
    載，足見該處應係原告祭祀其等之先祖處，與系爭公業無關
    。原告另稱三民段七七一、七七二、七七三地號以及新政段
    七八八、七八九、七九０、七九一地號等土地為林豐盛所有
    ，管理人為林伯俊，因登記為林豐盛而非「祭祀公業林豐盛
    」，是雖有管理人仍無法申報為「祭祀公業林豐盛」等語，
    可知前揭七筆土地於登記簿上之所有人雖為林豐盛，然實際
    上其應係一公業為是，由該些不動產有管理人及神主牌亦記
    載設立者為林伯俊、林伯峰、林伯庭即明。因此本件所勘驗
    之三處公廳基本上雖是祭拜兩造個人先祖之地方，然因原告
    獨將公業林豐盛於其公廳上列入牌位來祭拜，而未列有公業
    林長慶之牌位，因大公小公都是祭祀公業，既然小公有記載
    ，何以大公沒有記載，可見原告祭祀之公廳享祀者不是林長
    慶，該祭祀公業林長慶並非其等設立甚明，誠無以原告公廳
    位於系爭公業土地上，及其等世居其上，即認其等亦為系爭
    公業之派下等語置辯。並聲明：原告之訴駁回。
　(二)被告林世興則以書狀辯稱略以：林慶賢為伊之曾祖父，其係
    以倫理道德傳家，那來爭產之事，佔住者為既得利益者，應
    係無理提告等語。
　(三)其餘被告均未於言詞辯論期日到場，亦未提出書狀作任何聲
    明、陳述。
四、兩造不爭執之事實：
　(一)兩造均林德盆之繼承人，林德盆為兩造共同之十六世祖先，
    其九子為長子林雨、次子慈順、三子慈亮、四子慈桂、五
    子慈報、六子林全、七子慈露、八子慈暖、九子慈國。原告
    子○○、Ｍ○○、Ｉ○○、Ａ○○、Ｏ○○、玄○○、Ｎ○○、Ｕ○○、辰○○、宇○○、地○○、甲○○、宙○○均
    為大房林雨之子孫。原告Ｒ○○、Ｐ○○、Ｓ○○、Ｑ○○、丙○○、乙○○、Ｇ○○為三房慈亮之子孫，原告戌○○、Ｂ○○、Ｃ○○、丁○○、癸○○為五房慈報之子孫，
    原告卯○○、寅○○為六房林全（慈全）之子孫。被告均為
    二房慈順之子孫。
　(二)被告於九十二年十二月二十五日向彰化縣北斗鎮公所申報系
    爭公業為被告之十八世祖林慶賢所設立，彰化縣北斗鎮公所
    於九十三年五月十八公告，經甲○○、癸○○、Ｕ○○、林
    周秋香、林麗紅白、Ｍ○○、子○○、乙○○等九人於九十
    三年六月十四日聲明異議，被告提出申復，原告於九十三年
    七月二十日收受北斗鎮公所寄發之被告申復書後，依「台灣
    省祭祀公業土地清理辦法」第九條之規定，於九十三年八月
    四日提起本件訴訟。
五、得心證之理由：
　(一)查原告主張系爭公業係兩造之十六世祖先林德盆設立之事實
    ，為被告所否認，原告雖提出系爭土地台帳及土地登記簿謄
    本等為證，然該文書均未記載系爭公業係由林德盆設立，原
    告上開主張，固難認為真實。惟祭祀公業原則上以選任派下
    擔任管理人為原則，且原則上須為祭祀公業之設立人及其繼
    承人始得為派下，則原告之祖先是否曾擔任系爭公業之管理
    人，事關其是否為祭祀公業之派下，應可以此認定原告對系
    爭公業是否有派下權。經查：
　1.系爭公業所有之三九七地號（重測前為西北斗段六四一地號
  ）、四０一地號（重測前為西北斗段六四一之一地號）、三九
  三地號（重測前為西北斗段六四一之二地號）、三九八地號（
  重測前為西北斗段六四一之三地號）土地，其中重測前之六四
  一之一、之二、之三地號等土地均係由日據時期六四一番地分
  割而來，有原告所提土地登記謄本及土地登記簿謄本可稽，且
  為被告所不爭執，應堪認為真實。而該六四一番地，依日據時
  期土地台帳所示，印刷之年月日為「明治　年　月　日」，其
  中沿革欄記載有「分割三年三月二十四日處分本番一口付之別
  紙揭載」、「地域變更三年十一月二十一日處分」，登記業主
  為林長慶，管理人為林雨，大正元年十一月十八日管理人變
  更為林慶賢，則有原告所提土地台帳一件為憑。是依該文書所
  載，可認系爭公業於明治三年三月二十四日（即民國前四十二
  年）前即已設立，並曾由林雨擔任管理人。至被告辛○○雖
  辯稱上開土地台帳內並未記載林雨出任管理人之時期，且已
  將林雨之記載刪除，該文書內容不足以認定林雨曾為祭祀
  公業管理人云云，惟該台帳所印刷之年份為「明治」，如無不
  同年份之標示，所記載之年份應係指明治期間而言，此觀之該
  文書所載「大正元年十一月十八日」部分，係將「明治」刪除
  ，改為「大正」自明。至該文書內容雖未記載林雨擔任管理
  人之時期，且將其管理人刪除，然該土地台帳係因分割而登載
  業主及管理人，與林慶賢之管理變更登記情形有別，又依該文
  書登載方式係將變更前之原有登記均予刪除，則系爭公業嗣後
  既已變更管理人為林慶賢，承辦人員因而將該文書原管理人林
  雨之登記刪除，尚不得以此認原有登載有何錯誤，是被告辛○○上開所辯，要無可採。
　2.又原告主張系爭公業由林雨擔任管理人，後由林慶賢繼任
    管理人之事實，有前揭土地台帳可稽，被告辛○○雖辯稱系
    爭公業係由林慶賢設立云云。惟查，林雨係日據時期元保
    元年（民國前八十二年）十二月二十九日出生、明治四十二
    （民國前三年）年二月六日死亡，而林慶賢則為文久三年（
    民國前四十九年）七月二十九日出生、大正三年（民國三年
    ）十一月六日死亡，此有原告所提林雨、林慶賢戶籍登記
    簿謄本足佐。是依前揭土地台帳所載，該六四一番地於明治
    三年登記時，林雨為四十歲，林慶賢則僅為七歲，系爭公
    業顯不可能由林慶賢設立。再參以林慶賢係於林雨死亡後
    ，於大正元始年為管理變更登記乙情，堪認原告主張系爭公
    業係以林雨為管理人，後由林慶賢繼任為管理人之事實，
    應為可採，被告辛○○上開所辯，則無可取。
　3.另原告主張系爭公業於林慶賢死亡後，曾更換管理人為林海
    洋，其後又更換為林梓董之事實，為被告辛○○所否認，原
    告並未證明林海洋曾出任管理人，其此部分主張尚不能認為
    真實。另關於林梓董曾出任管理人之事實，固據原告提出財
    政部八十年四月九日函為證，然此業經彰化縣稅捐稽徵處函
    覆略以：其係因彰化縣稅捐稽徵處前將系爭公業地價繳款書
    送達，八十二年曾實地訪查時，林梓董居住於公業土地北斗
    鎮○○段三九七地號土地上之房屋，而向使用人林梓董送達
    ，並辦理限制出境，已於八十七年十一月六日解除其出境限
    制，該土地之管理者已更正為林慶賢等語甚明，此有該處九
    十三年十一月八日彰稅法字第０九三０一０三九０四號函可
    按，自不能因此認定林梓董曾為系爭公業管理人。至原告雖
    另主張於八十年間曾就系爭土地之地價稅滯納案件開會討論
    云云，並提出開會通知一件，然該通知之召集人為林仲琮、
    林梓董、林仲耕、林崇文，其內容並未有系爭公業之相關記
    載，亦不能以此認定與系爭公業有何關連，是原告主張林海
    洋、林梓董曾為系爭公業管理人之事實，要難認為真實。
　(二)按社團之祭祀公業（即指有派下續存者），因其設立之方法
    及決定其團體員權之方法不同，可分為分字祭祀公業及合
    約字祭祀公業，其中分字祭祀公業係於分割遺產之際，抽
    出財產之一部分，以祭祀其最近共同始祖所設立之團體。合
    約字的祭祀公業，則係早已分財異居之子孫，為祭祀其共有
    始祖，醵資金錢，或提出其共有之財產為基礎而組成之公業
    ，因此合約字公業，其共同始祖，與分字公業之享祀人比
    較時，為遠代之祖先，有溯至十餘代以前之太祖者，是祭祀
    公業之設立人未必即係享祀人本人或其第二代子孫即其子所
    設立，且享祀人亦未必係設立人自己之祖先，然唯有設立人
    及其子孫始得謂之為派下並對祭祀公業有所謂派下權，則無
    二致。本件林德盆為兩造共同之十六世祖先，有原告所提之
    族譜、戶籍登記謄本可稽，被告除對林雨是否為族譜記載
    之林慈雲外，對上開文書之真正並不爭執，而林雨之戶籍
    已登記其父為林德盆，有原告所提戶籍登記簿謄本可參，是
    林雨是否為慈雲，即與本件無涉。依兩造之族譜記載，兩
    造之十六世祖先林德盆之九子為林雨（戶籍登記為九男）
    、慈順、慈亮、慈桂、慈報、林全、慈露、慈暖、慈國。其
    中林雨曾擔任管理人，應可認係設立人之子孫，而被告之
    十八世祖先林慶賢亦曾任系爭公業之管理人，亦可認被告之
    十七世祖先林慈順係設立人之子孫，林慶賢始具有派下資格
    。是林德盆之子長子林雨、次子林慈順既均為系爭公業之
    派下，復無證據可認系爭公業為其二人共同設立，則其二人
    之其他兄弟林慈亮、林慈桂、林慈報、林慈全、林慈露、林
    慈暖、林慈國，理應同為設立人之子孫，而具有派下權。是
    依兩造所不爭執之族譜，原告子○○、Ｍ○○、Ｉ○○、Ａ
    ○○、Ｏ○○、玄○○、Ｎ○○、Ｕ○○、辰○○、宇○○
    、地○○、甲○○、宙○○既為大房林雨之子孫；原告Ｒ
    ○○、Ｐ○○、Ｓ○○、Ｑ○○、丙○○、乙○○、Ｇ○○
    為三房慈亮之子孫；原告戌○○、Ｂ○○、Ｃ○○、丁○○
    、癸○○為五房慈報之子孫；原告卯○○、寅○○為六房林
    全（慈全）之子孫，依上開說明，原告主張其為系爭公業之
    派下，對系爭公業有派下權，應為可採。
　(三)綜上所述，原告為系爭公業之派下，對系爭公業有派下權，
    被告於向彰化縣北斗鎮公所申報時，並未將原告列為派下
    員，則原告因被告否認其派下權存在，請求確認其有派下權
    存在，為有理由，應予准許。
  (四)本件事證已臻明確，兩造其餘土張及舉證，核與判決結果無
    影響，毋庸逐一論述，併此敘明。
六、訴訟費用負擔之依據：民事訴訟法第七十八條、第八十五條
    第一項前段。
中　　華　　民　　國　　94　　年　　5　　月　　 6　 　日
                  民事第二庭    法　官　羅秀緞
以上正本係照原本作成。
如對判決上訴，應於判決送達後20日內向本院提出上訴狀。
                      　　　    書記官　楊年雄
中　　華　　民　　國　　94　　年　　5　　月　　 6 　　日
